【裁判字號】    98,抗,759
【裁判日期】    980603
【裁判案由】    假扣押
【裁判全文】
臺灣高等法院民事裁定                   98年度抗字第759號
抗  告  人  丁  ○
法定代理人  丙○○
代  理  人  郭瑋萍律師
上列抗告人因與相對人甲○○、乙○○、戊○○間假扣押事件，
對於中華民國98年4月3日臺灣臺北地方法院98年度裁全字第2598
號裁定提起抗告，本院裁定如下：
    主  文
抗告駁回。
抗告訴訟費用由抗告人負擔。
    理  由
一、按「抗告法院為裁定前，應使債權人及債務人有陳述意見之
    機會。」民事訴訟法第528條第2項固有明文，然假扣押有防
    止債務人脫產之目的，法院於審理假扣押聲請時，自應顧及
    隱密性，觀諸強制執行法第132條第1項規定：「假扣押或假
    處分之執行，應於假扣押或假處分之裁定送達同時或送達前
    為之。」即明，此一隱密性之要求，於債權人對第一審法院
    駁回其假扣押聲請之裁定提起抗告之程序，亦應如此。而當
    事人就第一審法院關於假扣押之裁定所為抗告，有係債務人
    就第一審法院准許假扣押之聲請所為者，有係債權人就第一
    審法院駁回其假扣押之聲請所為者，於前者之情形因債權人
    已實施假扣押之查封，債務人無脫產之虞，假扣押程序之隱
    密性要求，已無必要，為保障雙方當事人之程序權，法院自
    應依前開第528條第2項規定，使債權人及債務人雙方就准許
    假扣押之裁定當否陳述意見。反之，於後者情形，因假扣押
    程序之隱密性仍有必要，若責令抗告法院仍應依前開第528
    條第2項之規定，使債務人有陳述意見之機會，無異責令抗
    告法院必須於假扣押裁定前即使債務人知悉債權人聲請假扣
    押之情事，顯非合理。參酌前開第528條第2項之立法，係參
    考日本民事保全法第41條、第29條有關債務人對准許假扣押
    之裁定為保全異議及保全抗告之規定，而非准許假扣押之即
    時抗告之規定，應解為上開第528條第2項之規定，僅適用於
    前者，即第一審法院准許假扣押之聲請，由債務人提起抗告
    之情形。至於後者，即第一審法院駁回假扣押之聲請，由債
    權人提起抗告之程序，抗告法院是否使債務人有陳述意見之
    機會，仍應依一般裁定程序，由法院依其職權定之（民事訴
    訟法第234條參照），無前開第528條第2項之適用。本件原
    法院係駁回債權人即抗告人假扣押之聲請，本院審酌全案情
    節，認無使債務人即相對人甲○○、乙○○及戊○○陳述意
    見之必要，核先敘明。
二、本件抗告人主張：相對人甲○○與乙○○為相對人戊○○與
    案外人杜宗民之婚生子女，戊○○嗣於民國85年12月30日與
    杜宗民離婚。伊經本院97年8月5日97年度家上更(一)字第2號
    、最高法院98年1月16日98年度台上字第94號確定判決確認
    為杜宗民之非婚生子，並命杜宗民應認領伊，而杜宗民於89
    年7月16日死亡，依法伊得繼承杜宗民之遺產。因杜宗民之
    遺產業經甲○○、乙○○辦理繼承登記並分掉存款，且戊○
    ○對於杜宗民之剩餘財產分配請求權至遲於90年12月30日罹
    於時效，相對人竟基於通謀虛偽意思表示，於92年4月17日
    共同將杜宗民遺產中坐落於台北縣永和市○○路17巷11、12
    樓二棟建物，及同縣市○○段515地號土地所有權移轉登記
    予戊○○所有，該行為除屬相對人之脫產行為外，亦為對伊
    繼承權之侵害，伊自得依民法第1146條及第767條之規定，
    請求相對人返還伊對於杜宗民遺產之應繼分。另杜宗民遺產
    中坐落於台北縣永和市○○段504、507、508、509、510等
    地號土地已經第三人信託登記為案外人合作金庫銀行股份有
    限公司所有，杜宗民之遺產顯已有部分脫產，而由善意第三
    人取得，伊就該部分遺產無從請求回復應繼分。因本案訴訟
    之遺產項目甚多，審理曠日費時，倘不及時保全，相對人等
    必進行脫產，而有日後不能強制執行或甚難執行之虞，爰依
    民事訴訟法第522條及第523條之規定，聲請本件假扣押。伊
    已清楚釋明相對人之脫產行為，詎原裁定不察，率謂伊未予
    釋明，顯有違誤，爰提起本件抗告，請求廢棄原裁定，並准
    予以財團法人法律扶助基金會台北分會所出具之保證書為擔
    保後，對於甲○○及乙○○之全部財產於新台幣（下同）1
    億4420萬9068元之範圍內予以假扣押，以及對於戊○○之財
    產於110萬7313元之範圍內予以假扣押等語，並提出上開本
    院及最高法院判決書、杜宗民遺產稅申報書及上開不動產登
    記謄本等件以為釋明（分別見原法院卷，8至19頁、22至104
    頁）。
三、按債權人就金錢請求或得易為金錢請求之請求，欲保全強制
    執行者，始得聲請假扣押，觀民事訴訟法第522條第1項規定
    自明。所謂金錢之請求，指請求之標的為金錢而言，通常以
    基於債權而請求給付金錢為最常見，但不以此為限，即使基
    於其他私法上之權利，不論基於物權、人身權或無體財產權
    ，而請求給付金錢，亦無不可。所謂得易為金錢之請求，係
    指債權人對債務人之請求權，並非以給付金錢為目的，而是
    請求債務人應交付某物或應為、不為特定行為，但如債務人
    不履行此義務，債權人得依債務不履行、解除契約或其他法
    律上原因，主張債務人為金錢之給付而言。然不論何者，債
    權人所欲保全之權利，均為將來可就債務人之一般財產強制
    執行以其拍賣或變賣所得之金錢受償之權利，若債權人非以
    保全金錢請求或得易為金錢請求之請求為目的，而係聲請法
    院禁止債務人處分或變更特定標的物，或就爭執之法律關係
    ，為維持或實現該法律關係之暫時性處分者，則為聲請假處
    分或定暫時狀態處分之問題。本件抗告人係主張其為杜宗民
    之繼承人，因其應繼承之財產為相對人所侵奪，為保全其對
    相對人依民法第767條所有物返還請求權及民法第1146條之
    繼承回復請求權之強制執行，有為保全之必要，而為本件聲
    請，依其聲請意旨，顯在聲請法院禁止相對人處分或變更抗
    告人應繼承之特定財產，以便抗告人日後依民法第767條、
    第1146條之所有物返還請求權及繼承權回復請求權得以實現
    ，而非禁止相對人處分其一般財產，以便抗告人日後請求給
    付金錢之權利得以實現，依上開說明，與假扣押聲請要件自
    有不符，難予准許。原法院以：抗告人並未提出供法院即時
    調查之證據，以釋明甲○○及乙○○有何假扣押原因，暨其
    對於戊○○有何請求及假扣押原因，此外抗告人尚難逕以擔
    保取代其就請求及假扣押原因應為釋明之欠缺等語，駁回本
    件抗告人假扣押之聲請，理由雖有未洽，結論尚無二致，抗
    告意旨求予廢棄原裁定，仍為無理由，應予駁回。
四、據上論結，本件抗告為無理由。爰裁定如主文。
中    華    民    國    98    年    6    月    3    日
                    民事第七庭
                        審判長法  官  鄭三源
                              法  官  王聖惠
                              法  官  呂太郎
正本係照原本作成。
本裁定除以適用法規顯有錯誤為理由，不得再抗告。如提起再抗
告，應於收受後10日內委任律師為訴訟代理人向本院提出再抗告
狀。並繳納再抗告費新台幣１千元。
中    華    民    國    98    年    6     月    4     日
                              書記官  黃千鶴


司法院資訊處製作；財團法人民間司法改革基金會備份。
